ACORDAO-COMPLETO-2512120

ACÓRDÃO 15179/2021 ATA 33/2021 - PRIMEIRA CÂMARA

VISTA, relatada e discutida esta tomada de contas especial instaurada pela Caixa Econômica Federal contra Richardson Xavier Cunha e Wanira de Holanda Brasil, ex-Prefeitos de Sitio Novo/RN, em razão da ausência de comprovação da correta aplicação de R$ 251.975,77 relativos a contrato de repasse celebrado com o Ministério do Desenvolvimento Regional, em 2008, para apoio à urbanização de assentamentos naquele município.
ACORDAM os Ministros do Tribunal de Contas da União, reunidos em sessão da 1ª Câmara, ante as razões expostas pelo Relator e com fundamento nos arts. 1º, inciso I; 12, § 3º; 16, inciso III, alínea "c", e § 3º; 19; 23, inciso III, alínea "a"; 26; 28, inciso II; e 57 da Lei 8.443/1992 e nos arts. 209, § 7º; 214, inciso III, alínea "a"; e 267, §§ 1º e 2º, do Regimento Interno, em:
9.1. considerar revéis Richardson Xavier Cunha e Wanira de Holanda Brasil;
9.2. julgar irregulares suas contas;
9.3. condená-los solidariamente ao recolhimento ao Tesouro Nacional das importâncias a seguir especificadas, atualizadas monetariamente e acrescidas de juros de mora, calculados a partir das datas abaixo discriminadas até a data do efetivo pagamento, nos termos da legislação em vigor:
	Data de ocorrência
	Valor histórico (R$) 

	14/12/2010
	100.000,00

	7/6/2011
	151.975,77

9.4. aplicar-lhes multas individuais de R$ 20.000,00 (vinte mil reais) , a serem recolhidas ao Tesouro Nacional atualizadas monetariamente desde a data deste Acórdão até a data do efetivo pagamento, se efetuado após o vencimento do prazo abaixo fixado, na forma da legislação em vigor;
9.5. fixar-lhes prazo de 15 (quinze) dias para comprovação, perante este Tribunal, do recolhimento das quantias acima indicadas;
9.6. autorizar, desde logo, a cobrança judicial das dívidas, caso não atendidas as notificações;
9.7. autorizar, se requerido, o parcelamento das dívidas em até 36 (trinta e seis) parcelas, com incidência, sobre cada uma delas, corrigida monetariamente, dos correspondentes acréscimos legais, a primeira a ser recolhida em até 15 (quinze) dias e as demais, a cada 30 (trinta) dias a contar do vencimento da parcela anterior, com incidência, sobre cada valor mensal relativo aos débitos, atualizado monetariamente, dos correspondentes juros de mora, na forma da legislação vigente;
9.8. alertar aos responsáveis que a falta de comprovação do recolhimento de qualquer parcela acarretará vencimento antecipado de todo o saldo devedor;
9.9. encaminhar cópia deste Acórdão aos responsáveis, ao Procurador-Chefe da Procuradoria da República no Estado do Rio Grande do Norte e à Caixa Econômica Federal, com a informação de que a íntegra do Relatório e do Voto que o fundamentam está disponível no endereço eletrônico www.tcu.gov.br/acordaos.

Tomada de contas especial decorrente da ausência de comprovação da correta aplicação de Termo de Compromisso celebrado entre o Ministério do Desenvolvimento Regional e a Prefeitura de Sítio Novo/RN para apoio à urbanização de assentamentos no município.

Primeira Câmara

Prefeitura de Sítio Novo/RN

3. Responsáveis: Richardson Xavier Cunha (XXX.498.064-XX); Wanira de Holanda Brasil (XXX.287.994-XX)

13.1. Ministros presentes: Walton Alencar Rodrigues (Presidente), Benjamin Zymler, Vital do Rêgo e Jorge Oliveira (Relator).
13.2. Ministros-Substitutos presentes: Augusto Sherman Cavalcanti e Weder de Oliveira.

JORGE OLIVEIRA

Adoto como relatório a instrução produzida na Secretaria de Controle Externo de Tomada de Contas Especial - Secex/TCE (peça 119) , endossada pelo corpo dirigente daquela unidade técnica (peças 120/121) e pelo Ministério Público junto ao TCU - MPTCU (peça 122) e a seguir transcrita:
"INTRODUÇÃO
Cuidam os autos de tomada de contas especial instaurada por Caixa Econômica Federal (mandatária No (a) Secretaria Executiva do Ministério das Cidades (extinta) ) , em desfavor de Richardson Xavier Cunha (CPF: XXX.498.064-XX) e Wanira de Holanda Brasil (CPF: XXX.287.994-XX) , em razão de omissão no dever de prestar contas realizadas por meio do Contrato de repasse CR.NR.0265974-73, registro Siafi 641729, (peça 49) firmado entre o Ministério do Desenvolvimento Regional e município de Sítio Novo - RN, e que tinha por objeto o instrumento descrito como "apoio a urbanização de assentamentos precários - urbanização de assentamentos em Sitio Novo RN	".
HISTÓRICO
Em 26/12/2019, com fundamento na IN/TCU 71/2012, alterada pela IN/TCU 76/2016 e DN/TCU 155/2016, o dirigente da instituição Caixa Econômica Federal (mandatária No (a) Secretaria Executiva do Ministério das Cidades (extinta) ) autorizou a instauração da tomada de contas especial (peça 1) . O processo foi registrado no sistema e-TCE com o número 4896/2019.
O Contrato de repasse CR.NR.0265974-73, registro Siafi 641729, foi firmado no valor de R$ 1.018.146,00, sendo R$ 987.600,00 à conta do concedente e R$ 30.546,00 referentes à contrapartida do convenente. Teve vigência de 29/12/2008 a 10/1/2014, com prazo para apresentação da prestação de contas em 11/3/2014. Os repasses efetivos da União totalizaram R$ 334.500,11 (peça 81) .
A prestação de contas e complementações enviadas foram analisadas por meio dos documentos constantes nas peças 6, 7, 8, 9, 10, 11, 12, 13, 14, 15, 16, 17, 18, 19, 20, 21, 22, 23, 24, 25, 26, 34, 69, 77 e 78.
	O fundamento para a instauração da Tomada de Contas Especial, conforme consignado na matriz de responsabilização elaborada pelo tomador de contas, foi a constatação da seguinte irregularidade: 
Não comprovação da boa e regular aplicação dos recursos federais repassados à Prefeitura Municipal de Sítio Novo - RN, em face da omissão no dever de prestar contas dos valores transferidos, no âmbito do contrato de repasse descrito como "APOIO A URBANIZACOA DE ASSENTAMENTOS PRECARIOS   URBANIZACAO DE ASSENTAMENTOS EM SITIO NOVO RN", no período de 29/12/2008 a 10/1/2014, cujo prazo encerrou-se em 11/3/2014. Faltou apresentar a Relação de Beneficiários Final e a meta da Regularização fundiária não foi executada. O Plano de Trabalho previa a construção de 62 unidades habitacionais, mas apenas 21 foram executadas (Concluídas e com funcionalidade) .
O responsável arrolado na fase interna foi devidamente comunicado e, diante da ausência de justificativas suficientes para elidir a irregularidade e da não devolução dos recursos, instaurou-se a tomada de contas especial.
	No relatório (peça 99) , o tomador de contas concluiu que o prejuízo importaria no valor original de R$ 251.975,77, imputando-se a responsabilidade a Richardson Xavier Cunha, Ex-Prefeito, no período de 1/1/2013 a 31/12/2016, na condição de dirigente. 
		Em 24/3/2021, a Controladoria-Geral da União emitiu o relatório de auditoria (peça 102) , em concordância com o relatório do tomador de contas. O certificado de auditoria e o parecer do dirigente do órgão de controle interno concluíram pela irregularidade das presentes contas (peças 103 e 104) .
	Em 7/4/2021, o ministro responsável pela área atestou haver tomado conhecimento das conclusões contidas no relatório e certificado de auditoria, bem como do parecer conclusivo do dirigente do órgão de controle interno, manifestando-se pela irregularidade das contas, e determinou o encaminhamento do processo ao Tribunal de Contas da União (peça 105) .
Na instrução inicial (peça 109) , analisando-se os documentos nos autos, concluiu-se pela necessidade de realização de citação para a seguinte irregularidade: 
Irregularidade 1: ausência de funcionalidade do objeto do contrato de repasse descrito como "Apoio à urbanização de assentamentos precários em Sítio Novo/RN" sem aproveitamento útil da parcela executada, por motivo da não execução da regularização fundiária do empreendimento.
	Evidências da irregularidade: documentos técnicos presentes nas peças 1, 69, 77, 78, 80, 83, 84 e 86.
	Normas infringidas: art. 37, caput, c/c o art. 70, parágrafo único, da Constituição da República Federativa do Brasil; art. 93, do Decreto-lei 200/1967; art. 66, do Decreto 93.872/1986; Conforme Clausula Terceira, subitem 3.2, alínea "a" do contrato de repasse.
	Débitos relacionados aos responsáveis Richardson Xavier Cunha (CPF: XXX.498.064-XX) e Wanira de Holanda Brasil (CPF: XXX.287.994-XX) :
	Data de ocorrência
	Valor histórico (R$) 

	14/12/2010
	100.000,00

	7/6/2011
	151.975,77

		Cofre credor: Tesouro Nacional.
		Responsável: Wanira de Holanda Brasil (CPF: XXX.287.994-XX) .
Conduta: deixar de tomar as providências necessárias à regularização fundiária do objeto do instrumento em questão, restando imprestável a parcela executada, uma vez que as unidades habitacionais não podem ter suas titularidades transferidas para os beneficiários definidos.
Nexo de causalidade: a ausência das providências necessárias à regularização fundiária do terreno onde foram construídas as unidades habitacionais que eram o objeto do instrumento em questão resultou na impossibilidade de aproveitamento da parcela executada, e, consequentemente, em prejuízo ao erário correspondente ao valor integral repassado.
Culpabilidade: não há excludentes de ilicitude, de culpabilidade e de punibilidade; é razoável supor que a responsável tinha consciência da ilicitude de sua conduta; era exigível conduta diversa da praticada, qual seja, tomar todas ao providências necessárias à continuidade da execução do objeto do instrumento. 
		Responsável: Richardson Xavier Cunha (CPF: XXX.498.064-XX) .
Conduta: deixar de tomar as providências necessárias à regularização fundiária do objeto do instrumento em questão, restando imprestável a parcela executada, uma vez que as unidades habitacionais não podem ter suas titularidades transferidas para os beneficiários definidos.
Nexo de causalidade: a ausência das providências necessárias à regularização fundiária do terreno onde foram construídas as unidades habitacionais que eram o objeto do instrumento em questão resultou na impossibilidade de aproveitamento da parcela executada, e, consequentemente, em prejuízo ao erário correspondente ao valor integral repassado.
Culpabilidade: não há excludentes de ilicitude, de culpabilidade e de punibilidade; é razoável supor que o responsável tinha consciência da ilicitude de sua conduta; era exigível conduta diversa da praticada, qual seja, tomar todas ao providências necessárias à continuidade da execução do objeto do instrumento. 
Apesar de o tomador de contas não haver incluído Wanira de Holanda Brasil como responsável neste processo, após análise realizada sobre a documentação acostada aos autos, concluiu-se que sua responsabilidade deve ser incluída, uma vez que há evidências de que tenha tido participação na irregularidade aqui verificada.
Em cumprimento ao pronunciamento da unidade (peça 111) , foi efetuada citação dos responsáveis, nos moldes adiante:
 Richardson Xavier Cunha - promovida a citação do responsável, conforme delineado adiante:
	Comunicação: Ofício 28441/2021 - Seproc (peça 115) 
Data da Expedição: 7/6/2021
Data da Ciência: 21/6/2021 (peça 117) 
Nome Recebedor: Antônio
Observação: Ofício enviado para o endereço do responsável, conforme pesquisa na base de dados no sistema da Receita Federal, custodiada pelo TCU.
Fim do prazo para a defesa: 6/7/2021
	
 Wanira de Holanda Brasil - promovida a citação da responsável, conforme delineado adiante:
	Comunicação: Ofício 28444/2021 - Seproc (peça 114) 
Data da Expedição: 7/6/2021
Data da Ciência: 17/6/2021 (peça 116) 
Nome Recebedor: Andrezza Brasil Santo
Observação: Ofício enviado para o endereço do responsável, conforme pesquisa na base de dados no sistema da Receita Federal, custodiada pelo TCU.
Fim do prazo para a defesa: 2/7/2021
	
Conforme Despacho de Conclusão das Comunicações Processuais (peça 118) , as providências inerentes às comunicações processuais foram concluídas. 
Transcorrido o prazo regimental, os responsáveis Richardson Xavier Cunha e Wanira de Holanda Brasil permaneceram silentes, devendo ser considerados reveis, nos termos do art. 12, § 3º, da Lei 8.443/1992.
ANÁLISE DOS PRESSUPOSTOS DE PROCEDIBILIDADE DA IN/TCU 71/2012
Avaliação de Viabilidade do Exercício do Contraditório e Ampla Defesa
	Verifica-se que não houve o transcurso de mais de dez anos desde o fato gerador sem que tenha havido a notificação dos responsáveis pela autoridade administrativa federal competente (art. 6º, inciso II, c/c art. 19 da IN/TCU 71/2012, modificada pela IN/TCU 76/2016) , uma vez que o fato gerador da irregularidade sancionada ocorreu em 12/3/2014, e os responsáveis foram notificados sobre a irregularidade pela autoridade administrativa competente conforme abaixo:
Richardson Xavier Cunha, por meio do ofício acostado à peça 37, recebido em 22/1/2020, conforme AR (peça 38) .
Wanira de Holanda Brasil, responsável não notificado na fase interna.
Valor de Constituição da TCE 	
	Verifica-se, ainda, que o valor atualizado do débito apurado (sem juros) em 1/1/2017 é de R$ 369.394,25, portanto superior ao limite mínimo de R$ 100.000,00, na forma estabelecida conforme os arts. 6º, inciso I, e 19 da IN/TCU 71/2012, modificada pela IN/TCU 76/2016. 
OUTROS PROCESSOS/DÉBITOS NOS SISTEMAS DO TCU COM OS MESMOS RESPONSÁVEIS
	Informa-se que foi encontrado processo no Tribunal com os mesmos responsáveis:
	Responsável
	Processos

	Richardson Xavier Cunha
	Processo 007.869/2017-7 [TCE, aberto, "TCE INST. CONTRA A SRA. WANIRA DE H. BRASIL, RICHARDSON X. CUNHA E RN CONTR. SERV. LTDA, PELA NÃO CONSECUÇÃO DOS OBJETIVOS PACTUADOS PELO TC 298/2011-FUNASA. SIAFI 669491"]

	Wanira de Holanda Brasil
	Processo 029.826/2014-4 [TCE, aberto, "TCE INSTAURADA CONTRA A SRA. WANIRA DE HOLANDA BRASIL, EX-PREFEITA MUNICIPAL, PELA NÃO APRESENTAÇÃO DA DOCUMENTAÇÃO EXIGIDA PARA A PRESTAÇÃO DE CONTAS ALUSIVA AO CONVÊNIO 844/2007-FUNASA"]
Processo 007.869/2017-7 [TCE, aberto, "TCE INST. CONTRA A SRA. WANIRA DE H. BRASIL, RICHARDSON X. CUNHA E RN CONTR. SERV. LTDA, PELA NÃO CONSECUÇÃO DOS OBJETIVOS PACTUADOS PELO TC 298/2011-FUNASA. SIAFI 669491"]
Processo 022.707/2019-0 [CBEX, encerrado, "Cobrança Executiva de multa originária do (s) AC (s) AC-3776-24/2015-2C, referente ao TC Processo 031.727/2013-1"]
Processo 022.706/2019-4 [CBEX, encerrado, "Cobrança Executiva de débito originária do (s) AC (s) AC-3776-24/2015-2C, referente ao TC Processo 031.727/2013-1"]
Processo 020.556/2010-1 [REPR, encerrado]
Processo 032.221/2014-2 [TCE, encerrado, "TCE INSTAURADA CONTRA A SRA. WANIRA DE HOLANDA BRASIL, EM FACE DA NÃO EXECUÇÃO DO OBJETO DO CONVÊNIO 2480/05-FUNASA"]
Processo 031.727/2013-1 [TCE, encerrado, "TCE INSTAURADA CONTRA A SRA. WANIRA DE HOLANDA BRASIL PELA NÃO CONSECUÇÃO DOS OBJETIVOS PACTUADOS PELO CONVÊNIO 2.479/2005-FUNASA. Nº ORIGINAL: 25255.005325/2012-60"]
Processo 003.869/2010-5 [RA, encerrado, "CONVÊNIOS NO ÃMBITO DA FUNASA/RN AUTUADO O MONITORAMENTO (TC - Processo 013.066/2013-7) , DECORRENTE DESTE PROCESSO. "]

	A tomada de contas especial está, assim, devidamente constituída e em condição de ser instruída.
EXAME TÉCNICO
Da validade das notificações:
	Preliminarmente, cumpre tecer breves considerações sobre a forma como são realizadas as comunicações processuais no TCU. A esse respeito, destacam-se o art. 179, do Regimento Interno do TCU (Resolução 155, de 4/12/2002) e o art. 4º, inciso III, § 1º, da Resolução TCU 170, de 30 de junho de 2004, in verbis:
Art. 179. A citação, a audiência ou a notificação, bem como a comunicação de diligência, farse-ão:
I - mediante ciência da parte, efetivada por servidor designado, por meio eletrônico, fac-símile, telegrama ou qualquer outra forma, desde que fique confirmada inequivocamente a entrega da comunicação ao destinatário;
II - mediante carta registrada, com aviso de recebimento que comprove a entrega no endereço do destinatário;
III - por edital publicado no Diário Oficial da União, quando o seu destinatário não for localizado
 (...) 
Art. 3º As comunicações serão dirigidas ao responsável, ou ao interessado, ou ao dirigente de órgão ou entidade, ou ao representante legal ou ao procurador constituído nos autos, com poderes expressos no mandato para esse fim, por meio de:
I - correio eletrônico, fac-símile ou telegrama;
II - servidor designado;
III - carta registrada, com aviso de recebimento;
IV - edital publicado no Diário Oficial da União, quando o seu destinatário não for localizado, nas hipóteses em que seja necessário o exercício de defesa.
Art. 4º. Consideram-se entregues as comunicações:
I - efetivadas conforme disposto nos incisos I e II do artigo anterior, mediante confirmação da ciência do destinatário;
II - realizadas na forma prevista no inciso III do artigo anterior, com o retorno do aviso de recebimento, entregue comprovadamente no endereço do destinatário;
III - na data de publicação do edital no Diário Oficial da União, quando realizadas na forma prevista no inciso IV do artigo anterior.
§ 1º O endereço do destinatário deverá ser previamente confirmado mediante consulta aos sistemas disponíveis ao Tribunal ou a outros meios de informação, a qual deverá ser juntada ao respectivo processo.
 (...) 
	Bem se vê, portanto, que a validade da citação via postal não depende de que o aviso de recebimento seja assinado pelo próprio destinatário da comunicação, o que dispensa, no caso em tela, a entrega do AR em "mãos próprias". A exigência da norma é no sentido de o Tribunal verificar se a correspondência foi entregue no endereço correto, residindo aqui a necessidade de certeza inequívoca. 
	Não é outra a orientação da jurisprudência do TCU, conforme se verifica dos julgados a seguir transcritos:
São válidas as comunicações processuais entregues, mediante carta registrada, no endereço correto do responsável, não havendo necessidade de que o recebimento seja feito por ele próprio (Acórdão 3648/2013-TCU-Segunda Câmara, Relator Min. José Jorge) ;
É prescindível a entrega pessoal das comunicações pelo TCU, razão pela qual não há necessidade de que o aviso de recebimento seja assinado pelo próprio destinatário. Entregandose a correspondência no endereço correto do destinatário, presume-se o recebimento da citação. (Acórdão 1019/2008-TCU-Plenário, Relator Min. Benjamin Zymler) ;
As comunicações do TCU, inclusive as citações, deverão ser realizadas mediante Aviso de Recebimento - AR, via Empresa Brasileira de Correios e Telégrafos, bastando para sua validade que se demonstre que a correspondência foi entregue no endereço correto. (Acórdão 1526/2007-TCU-Plenário, Relator Min. Aroldo Cedraz) .
A validade do critério de comunicação processual do TCU foi referendada pelo Supremo Tribunal Federal, nos termos do julgamento do MS-AgR 25.816/DF, por meio do qual se afirmou a desnecessidade da ciência pessoal do interessado, entendendo-se suficiente a comprovação da entrega do "AR" no endereço do destinatário:
Ementa: agravo regimental. Mandado de segurança. Desnecessidade de intimação pessoal das decisões do tribunal de contas da união. art. 179 do regimento interno do TCU. Intimação do ato impugnado por carta registrada, iniciado o prazo do art. 18 da lei nº 1.533/51 da data constante do aviso de recebimento. Decadência reconhecida. Agravo improvido.
O envio de carta registrada com aviso de recebimento está expressamente enumerado entre os meios de comunicação de que dispõe o Tribunal de Contas da União para proceder às suas intimações.
O inciso II do art. 179 do Regimento Interno do TCU é claro ao exigir apenas a comprovação da entrega no endereço do destinatário, bastando o aviso de recebimento simples. 
Da revelia dos responsáveis Richardson Xavier Cunha e Wanira de Holanda Brasil
No caso vertente, a citação dos responsáveis se deu em endereços provenientes da base de CPFs da Receita Federal, em sistema custodiado pelo TCU. A entrega dos ofícios citatórios nesses endereços ficou comprovada.
Nos processos do TCU, a revelia não leva à presunção de que seriam verdadeiras todas as imputações levantadas contra os responsáveis, diferentemente do que ocorre no processo civil, em que a revelia do réu opera a presunção da verdade dos fatos narrados pelo autor (Acórdão 1009/2018-TCU-Plenário, Relator Min. Bruno Dantas; 2369/2013 - TCU - Plenário, Relator Min. Benjamin Zymler e 2449/2013 - TCU - Plenário, Relator Min. Benjamin Zymler) . Dessa forma, a avaliação da responsabilidade do agente não pode prescindir da prova existente no processo ou para ele carreada. 
Ao não apresentar sua defesa, os responsáveis deixaram de produzir prova da regular aplicação dos recursos sob sua responsabilidade, em afronta às normas que impõem aos gestores públicos a obrigação legal de, sempre que demandados pelos órgãos de controle, apresentar os documentos que demonstrem a correta utilização das verbas públicas, a exemplo do contido no art. 93 do Decreto-Lei 200/1967: "Quem quer que utilize dinheiros públicos terá de justificar seu bom e regular emprego na conformidade das leis, regulamentos e normas emanadas das autoridades administrativas competentes." 
Mesmo as alegações de defesa não sendo apresentadas, considerando o princípio da verdade real que rege esta Corte, procurou-se buscar, em manifestações dos responsáveis na fase interna desta Tomada de Contas Especial, se havia algum argumento que pudesse ser aproveitado a seu favor. 
	No entanto, os responsáveis não se manifestaram na fase interna, não havendo, assim, nenhum argumento que possa vir a ser analisado e posteriormente servir para afastar as irregularidades apontadas.
Conforme discorrido na instrução de peça 109, este é o fundamento da irregularidade e débito atribuídos aos responsáveis:
Fundamentação para o encaminhamento: 
 O fato a ensejar o débito apontado nesta TCE é a não apresentação da comprovação da regularidade fundiária, ou seja, a documentação que constitui o direito real sobre o imóvel em favor das famílias beneficiárias.
 Os manuais relativos aos programas habitacionais estabelecem a obrigatoriedade da regularização fundiária como ação indispensável a ser desenvolvida paralelamente à execução das obras habitacionais e de infraestrutura. As etapas de regularização fundiária devem estar previstas no cronograma físico-financeiro das obras/serviços, de modo que, ao final da intervenção, as unidades habitacionais ou lotes produzidos reflitam compromisso de constituição de direito real sobre o imóvel em favor da família beneficiária. Ciente disso, o então gestor deveria ter adotado, em tempo hábil, todas as providências necessárias para a competente regularização fundiária e para a posterior e indispensável entrega dos títulos dos referidos imóveis aos respectivos beneficiários.
 A ausência da documentação que constitui o direito real sobre o imóvel em favor das famílias beneficiárias e a ausência da entrega dos títulos registrados em cartório em nome dos beneficiários finais do programa, na visão do TCU (Acórdão 1304/2019-TCU-Segunda Câmara e 8690/2019-2ª Câmara) , frustram totalmente os objetivos do instrumento de repasse, ensejando a imputação de débito pelo valor total dos recursos federais despendidos no empreendimento.
 No caso concreto, houve execução parcial das unidades habitacionais previstas no Contrato de repasse CR.NR.0265974-73. O plano de trabalho inicial previa a construção de 62 casas, mas devido a problemas encontrados no decorrer da execução do empreendimento, foram construídas somente 21 unidades habitacionais (peça 34, p. 1) .
 Relatório de Acompanhamento de Engenharia datado de 20/12/2010 constatou a execução de 27% do objeto, o que correspondia a R$ 274.544,92, que poderiam ser desbloqueados da conta vinculada (peça 77) .
 Entretanto, já em 2015, constatou-se que, ao final, houve a execução de 21 das 62 unidades habitacionais previstas, ao custo de R$ 251.975,77. Dos R$ 334.500,11 que foram desbloqueados, a quantia antes mencionada foi utilizada na execução das habitações e R$ 98.515,17 foram devolvidos à União, sendo R$ 15.990,83 referentes a rendimentos de aplicação financeira (peça 34, p. 1) .
 Considera-se que das 62 unidades habitacionais previstas, 21 foram devidamente construídas e, conforme conclusão da Caixa, apresentaram funcionalidade.
 Contudo, não foi executada a meta de regularização fundiária prevista no Plano de Trabalho aprovado (peça 47, p. 4) , que previu investimentos de R$ 188.480,00. Sem a regularização fundiária, não é possível executar os tramites legais de transmissão dos imóveis construídos para os beneficiários do programa social. 
 Isto porque as unidades habitacionais foram construídas em terrenos que não se encontravam livres e desimpedidos, para que se possa averbar as construções nas matrículas dos respectivos terrenos no cartório de registro de imóveis competente e posteriormente transferir a propriedade aos beneficiários.
 Portanto, a ausência de regularização fundiária dos terrenos impossibilita que as casas construídas sejam transferidas aos beneficiários, o que impede a conclusão de que, apesar de terem sido construídas 21 casas de acordo com o projeto definido, houve funcionalidade do objeto.
Em se tratando de processo em que a parte interessada não se manifestou acerca das irregularidades imputadas, não há elementos para que se possa efetivamente aferir e reconhecer a ocorrência de boa-fé na conduta dos responsáveis, podendo este Tribunal, desde logo, proferir o julgamento de mérito pela irregularidade das contas, conforme os termos dos §§ 2º e 6º do art. 202 do Regimento Interno do TCU. (Acórdão 2064/2011-TCU-Primeira Câmara (relator Min. Ubiratan Aguiar) , 6.182/2011-TCU-1ª Câmara (relator Min. Weber de Oliveira) , 4.072/2010-TCU-1ª Câmara (Relator Min. Valmir Campelo) , 1.189/2009-TCU-1ª Câmara (Relator Min. Marcos Bemquerer) , 731/2008-TCU-Plenário (Relator Min. Aroldo Cedraz) .
Dessa forma, os responsáveis Richardson Xavier Cunha e Wanira de Holanda Brasil devem ser considerados revéis, nos termos do art. 12, § 3º, da Lei 8.443/1992, devendo as contas serem julgadas irregulares, condenando-os solidariamente ao débito apurado e aplicando-lhes a multa prevista no art. 57 da Lei 8.443/1992.
Prescrição da Pretensão Punitiva
Vale ressaltar que a pretensão punitiva do TCU, conforme Acórdão 1441/2016-TCU-Plenário, Relator Min. Benjamin Zymler, que uniformizou a jurisprudência acerca dessa questão, subordina-se ao prazo geral de prescrição indicado no art. 205 do Código Civil, que é de dez anos, contado da data de ocorrência da irregularidade sancionada, nos termos do art. 189 do Código Civil, sendo este prazo interrompido pelo ato que ordenar a citação, a audiência ou a oitiva dos responsáveis.
No caso em exame, não ocorreu a prescrição, uma vez que a irregularidade sancionada ocorreu em 12/3/2014, e o ato de ordenação da citação ocorreu em 21/5/2021.
CONCLUSÃO
Em face da análise promovida na seção "Exame Técnico", verifica-se que os responsáveis Richardson Xavier Cunha e Wanira de Holanda Brasil não lograram comprovar a boa e regular aplicação dos recursos, instados a se manifestar, optaram pelo silêncio, configurando a revelia, nos termos do § 3º, do art. 12, da Lei 8.443/1992. Ademais, inexistem nos autos elementos que demonstrem a boa-fé dos responsáveis ou a ocorrência de outras excludentes de culpabilidade.
Verifica-se também que não houve a prescrição da pretensão punitiva, conforme análise já realizada.
Tendo em vista que não constam dos autos elementos que permitam reconhecer a boa-fé dos responsáveis, sugere-se que as suas contas sejam julgadas irregulares, nos termos do art. 202, § 6º, do Regimento Interno do TCU, com a imputação do débito atualizado monetariamente e acrescido de juros de mora, nos termos do art. 202, § 1º do Regimento Interno do TCU, descontado o valor eventualmente recolhido, com a aplicação da multa prevista no art. 57 da Lei 8.443/1992.
Por fim, como não houve elementos que pudessem modificar o entendimento acerca das irregularidades em apuração, mantém-se a matriz de responsabilização presente na peça 108.
PROPOSTA DE ENCAMINHAMENTO
Diante do exposto, submetemos os autos à consideração superior, propondo ao Tribunal:
considerar revéis os responsáveis Richardson Xavier Cunha (CPF: XXX.498.064-XX) e Wanira de Holanda Brasil (CPF: XXX.287.994-XX) , para todos os efeitos, dando-se prosseguimento ao processo, com fulcro no art. 12, § 3º, da Lei 8.443/1992; 
julgar irregulares, nos termos dos arts. 1º, inciso I, 16, inciso III, alínea c, da Lei 8.443/1992, c/c os arts. 19 e 23, inciso III, da mesma Lei, as contas dos responsáveis Richardson Xavier Cunha (CPF: XXX.498.064-XX) e Wanira de Holanda Brasil (CPF: XXX.287.994-XX) , condenando-os solidariamente ao pagamento das importâncias a seguir especificadas, atualizadas monetariamente e acrescidas dos juros de mora, calculadas a partir das datas discriminadas até a data da efetiva quitação do débito, fixando-lhes o prazo de quinze dias, para que comprovem, perante o Tribunal, o recolhimento das referidas quantias aos cofres do Tesouro Nacional, nos termos do art. 23, inciso III, alínea "a", da citada lei, c/c o art. 214, inciso III, alínea "a", do Regimento Interno do TCU.  
		Débitos relacionados ao responsável Richardson Xavier Cunha (CPF: XXX.498.064-XX) em solidariedade com Wanira de Holanda Brasil (CPF: XXX.287.994-XX) :
	Data de ocorrência
	Valor histórico (R$) 

	14/12/2010
	100.000,00

	7/6/2011
	151.975,77

		    Valor atualizado do débito (com juros) em 20/8/2021: R$ 487.356,79.
aplicar individualmente aos responsáveis Richardson Xavier Cunha (CPF XXX.498.064-XX) e Wanira de Holanda Brasil (CPF: XXX.287.994-XX) a multa prevista no art. 57 da Lei 8.443/1992 c/c o art. 267 do Regimento Interno do TCU, fixando-lhes o prazo de quinze dias, a contar da notificação, para que comprovem, perante o Tribunal (art. 214, III, alínea "a", do Regimento Interno do TCU) , o recolhimento da dívida aos cofres do Tesouro Nacional, atualizada monetariamente desde a data do acórdão proferido por este Tribunal até a data do efetivo recolhimento, se paga após o vencimento, na forma da legislação em vigor;
autorizar, desde logo, a cobrança judicial das dívidas, caso não atendidas as notificações, na forma do disposto no art. 28, inciso II, da Lei 8.443/1992;
autorizar também, desde logo, se requerido, com fundamento no art. 26 da Lei 8.443, de 1992, c/c o art. 217, §§ 1º e 2º do Regimento Interno do TCU, o parcelamento da (s) dívida (s) em até 36 parcelas, incidindo, sobre cada parcela, corrigida monetariamente, os correspondentes acréscimos legais, fixando-lhes o prazo de quinze dias, a contar do recebimento da notificação, para comprovar, perante o Tribunal, o recolhimento da primeira parcela, e de trinta dias, a contar da parcela anterior, para comprovar os recolhimentos das demais parcelas, devendo incidir, sobre cada valor mensal, atualizado monetariamente, os juros de mora devidos, no caso do débito, na forma prevista na legislação em vigor, alertando os responsáveis de que a falta de comprovação do recolhimento de qualquer parcela importará o vencimento antecipado do saldo devedor, nos termos do § 2º do art. 217 do Regimento Interno deste Tribunal; 
enviar cópia do Acórdão a ser prolatado à Procuradoria da República no Estado de RN, nos termos do § 3º do art. 16 da Lei 8.443/1992, c/c o § 7º do art. 209 do Regimento Interno do TCU, para adoção das medidas cabíveis; e
enviar cópia do Acórdão que vier a ser proferido ao Caixa Econômica Federal (mandatária No (a) Secretaria Executiva do Ministério das Cidades (extinta) ) e aos responsáveis, para ciência;
informar à Procuradoria da República no Estado de RN, ao Caixa Econômica Federal (mandatária No (a) Secretaria Executiva do Ministério das Cidades (extinta) ) e aos responsáveis que a presente deliberação, acompanhada do Relatório e do Voto que a fundamenta, está disponível para a consulta no endereço www.tcu.gov.br/acordaos, além de esclarecer que, caso requerido, o TCU poderá fornecer sem custos as correspondentes cópias, de forma impressa; e
informar à Procuradoria da República no Estado de RN que, nos termos do parágrafo único do art. 62 da Resolução TCU 259/2014, os procuradores e membros do Ministério Público credenciados nesta Corte podem acessar os presentes autos de forma eletrônica e automática, ressalvados apenas os casos de eventuais peças classificadas como sigilosas, as quais requerem solicitação formal."
		É o relatório.

não há.

Procurador Júlio Marcelo de Oliveira

TOMADA DE CONTAS ESPECIAL. CONTRATO DE REPASSE. APOIO À URBANIZAÇÃO DE ASSENTAMENTOS. NÃO COMPROVAÇÃO DA CORRETA APLICAÇÃO DOS RECURSOS REPASSADOS. REVELIA. IRREGULARIDADE DAS CONTAS, DÉBITO E MULTA.

TOMADA DE CONTAS ESPECIAL (TCE)

Secretaria de Controle Externo de Tomada de Contas Especial - SecexTCE

A Caixa Econômica Federal instaurou tomada de contas especial contra Richardson Xavier Cunha e Wanira de Holanda Brasil, ex-Prefeitos de Sitio Novo/RN, em razão da ausência de comprovação da correta aplicação de R$ 251.975,77 relativos a contrato de repasse celebrado com o Ministério do Desenvolvimento Regional, em 2008, para apoio à urbanização de assentamentos naquele município.
2.	Foi constatada a construção de apenas 21 das 62 unidades habitacionais previstas no plano de trabalho. Também não houve comprovação da regularização fundiária do empreendimento, o que tornou inaproveitável inclusive a fração executada do objeto, em virtude da impossibilidade de transferência da respectiva propriedade aos beneficiários previstos.
3.	Citados por esta Corte, os responsáveis não se manifestaram, o que acarretou sua revelia.
4.	Por tal motivo, em pareceres uniformes, a Secretaria de Controle Externo de Tomada de Contas Especial - SecexTCE e o Ministério Público junto ao TCU - MPTCU opinaram, no mérito, pela irregularidade das contas dos responsáveis, por sua condenação solidária ao recolhimento do débito apurado e pela aplicação a ambos de multas individuais.
5.	Acolho tais manifestações, que incluo entre minhas razões de decidir.
	Assim, considerando: (i) a revelia dos responsáveis, inclusive na fase interna desta tomada de contas especial, que impede a avaliação de sua eventual boa-fé; (ii) a ausência de demonstração da regular aplicação dos recursos transferidos; e, por fim, (iii) a ausência de funcionalidade da parcela executada do objeto, dada a impossibilidade da transferência de sua propriedade aos beneficiários previstos, em face da ausência de regularização fundiária, voto pela adoção da minuta de acórdão que submeto à aprovação deste Colegiado. 
	TCU, Sala das Sessões, em 21 de setembro de 2021.
JORGE OLIVEIRA 
Relator